【裁判字號】    97,台上,3488
【裁判日期】    970724
【裁判案由】    偽造文書
【裁判全文】
最高法院刑事判決            九十七年度台上字第三四八八號
上  訴  人  甲○○
                    50號
選任辯護人  陳聰能律師
            黃文玲律師
            徐揆智律師
上列上訴人因偽造文書案件，不服台灣高等法院台中分院中華民
國九十四年九月十三日第二審判決（九十四年度上訴字第一五七
五號，起訴案號：台灣彰化地方法院檢察署九十二年度偵字第五
三一八號），提起上訴，本院判決如下：
    主  文
原判決撤銷，發回台灣高等法院台中分院。
    理  由
本件原判決維持第一審依牽連犯關係，從一重論處上訴人甲○○
連續行使偽造私文書罪刑，固非無見。
惟查(一)原判決附表編號一號記載由上訴人將南投縣竹山鎮○○段
柯子坑小段二十二地號等五筆土地原抵押權設定契約書、他項權
利證明書、賴文政印鑑證明書、賴文政、羅昌模與游崇竹之身分
證暨印章各一份，交由不知情之代書曹芳榮，以賴文政之名義製
作一份債務人羅昌模已清償上開土地所擔保之債務清償證書，而
偽造該私文書，再由曹芳榮檢具上開資料於民國八十九年八月二
十九日，持向南投縣竹山地政事務所，先辦理賴文政與羅昌模間
之抵押權塗銷登記，隨即再辦理以游崇竹為債權人，羅昌模為債
務人之抵押權設定登記，而連續使該管公務員將上開不實之抵押
權塗銷及設定事項，登載於職務上所掌之土地登記簿上，足生損
害於地政機關管理土地登記之正確性。對上訴人是否經羅昌模、
游崇竹同意，為上開塗銷與設定登記？有無偽造上開塗銷、設定
契約書、土地登記申請書持以行使行為？與行使偽造債務清償證
書行為，有無實質上或裁判上一罪關係？均未調查審認，殊有未
合。(二)原判決附表編號二號記載由上訴人將彰化縣彰化市○○○
段五五八地號等土地上四筆建物之原抵押權設定契約書、他項權
利證明書、巫明樹與賴文政之身分證暨印章、賴文政之印鑑證明
書各一份，交由不知情之代書曹芳榮，先以巫明樹及賴文政之名
義製作他項權利移轉契約書，而偽造該私文書，再由曹芳榮檢具
上開資料於八十九年八月三十日，持向彰化地政事務所，辦理賴
文政將該四筆建物所擔保之抵押債權，讓與巫明樹之抵押權移轉
登記，而使該管公務員將此不實事項登載於其職務上所掌之土地
登記簿上，足生損害於巫明樹及地政機關管理土地登記之正確性
。對上訴人有無偽造土地登記申請書持以行使行為？與行使上開
移轉契約書行為，有無實質上或裁判上一罪關係？未予調查審認
，亦有未當。(三)稅捐稽徵法第四十一條之逃漏稅捐罪，係屬作為
犯，而非不作為犯。即須以詐術或其他不正當方法之作為，以逃
漏稅捐，始克成立。原判決僅認定上訴人藉上開詐術減少賴文政
之遺產總額，使稅捐機關於審核稅額時陷於錯誤，而得以逃漏應
繳之遺產稅達新台幣（下同）三百六十八萬五千六百十六元。對
上訴人有無以詐術申報賴文政遺產總額行為，未予調查認定，遽
論上訴人以逃漏稅捐罪，尚嫌速斷。(四)證人彭富春於第一審證述
原判決附表編號二號之六百萬元債務，於八十九年間還二百萬元
（見第一審卷第一五九、一六０頁）。如果屬實，該二百萬元係
於賴文政死亡前償還、或死亡後償還？關係上訴人漏報賴文政遺
產，係為一千六百萬元或一千四百萬元之認定。上訴人於原審聲
請傳訊該證人，欲究明該二百萬元係於八十九年間何時償還？原
審未予傳訊，亦有應於審判期日調查之證據未予調查之違法。以
上或為上訴意旨所指摘，或為本院得依職權調查之事項，應認原
判決有撤銷發回更審之原因。又第一審判決主文記載上訴人「連
續行使偽造私文書，處有期徒刑拾月」，顯然於連續行使偽造私
文書後，漏載「足生損害於公眾及他人」等字，於更審判決時，
應注意予以糾正，併予明。
據上論結，應依刑事訴訟法第三百九十七條、第四百零一條，判
決如主文。
中    華    民    國  九十七  年    七    月  二十四  日
                      最高法院刑事第十二庭
                          審判長法官  石  木  欽
                                法官  陳  世  淙
                                法官  洪  佳  濱
                                法官  林  俊  益
                                法官  郭  毓  洲
      本件正本證明與原本無異
                                      書  記  官
中    華    民    國  九十七  年    七    月  三十一  日
                                                      Ｑ


司法院資訊處製作；財團法人民間司法改革基金會備份。
